【裁判字號】    92,重上更(三),23
【裁判日期】    920630
【裁判案由】    偽造文書等
【裁判全文】
臺灣高等法院高雄分院刑事判決                九十二年度重上更(三)字第二三號
    上  訴  人  臺灣屏東地方法院檢察署檢察官
    上  訴  人
    即  被  告  丙○○
右上訴人等因被告偽造文書等案件，不服臺灣屏東地方法院八十六年度易字第八八八
號中華民國八十六年七月二十九日第一審判決（起訴暨移
法院檢察署八十五年度偵字第五二三七號、八十六年偵字第二０五四號、第四一一三
號），提起上訴，判決後，經最高法院第二次發回更審，本院判決如左：
      主  文
原判決關於丙○○部分撤銷。
丙○○無罪。
      理  由
一、公訴意旨略以：緣乙○○自民國（下同）八十四年三月二十五日自任會首招募民
    間互助會，每會新台幣（下同）五萬元，連同會首共四十一會，丙○○明知自己
    無支付能力，竟仍加入二會，且於八十四年三月二十五日、同年六月二十五日先
    後二次得標，並以其名義簽發多紙支票由與其有犯意聯絡之陳榮明在票後背書，
    且將支票交乙○○，乙○○不知有詐，共交付二百八十四萬三千元之會款，之後
    丙○○即未續行繳付會款，所簽發之支票亦迭遭退票，乙○○始知受騙，因認被
    告丙○○涉有刑法第三百三十九條第一項詐欺罪嫌。
二、按刑法詐欺罪之成立，以有意圖為自己或第三人不法所有，以詐術使人將本人或
    第三人之物交付為要件。所謂以詐術使人交付，必須被詐欺人因其詐術而陷於錯
    誤，若其所用方法不能認為詐術，亦不致使人陷於錯誤，即不構成該罪，此亦有
    最高法院四十六年度台上字第二六０號判例可資參照。又犯罪事實應依證據認定
    之，無證據不得推定其犯罪事實；不能證明被告犯罪者，應諭知無罪之判決，刑
    事訴訟法第一百五十四條及第三百零一條分別定有明文。所謂認定犯罪事實之證
    據，係指足以認定被告確有犯罪行為之積極證據而言，如未能發現相當證據或證
    據不足以證明，自不能以推測或擬制之方法，以為裁判基礎；認定不利於被告之
    事實，須依積極證據，苟積極證據不足為不利被告之認定時，即應為有利於被告
    之認定，更不必有何有利之證據。認定犯罪事實之證據雖不以直接證據為限，惟
    無論為直接或間接證據，須客觀上於一般人均不致有所懷疑而達於確信之程度者
    ，始可據為有罪之認定，倘其證明尚未達於一般人均不致有所懷而得「確信」為
    真實之程度，即難據為被告不利認定。再者，告訴人之告訴，係以使被告受刑事
    訴追為目的，是其陳述是否與事實相符，仍應調查其他證據以資認定，此有最高
    法院二十九年上字第三一０五號、四十年台上字第八十六號、三十年上字第八一
    六號、五十二年度台上字第一三００號、七十六年台上字第四九八六號判例可資
    參照。
三、訊據被告對於右揭參加告訴人乙○○所召募之民間互助會，嗣並標取會款之事實
    ，固供認不諱，惟否認有詐欺之情事，辯稱：其與告訴人乙○○係朋友關係，當
    時乙○○在賣房子，乙○○說房子賣不掉，請我買一間，後來才跟乙○○的會，
    標到後會款均用以抵償向乙○○購買房子的錢及給付伊員工之薪資，當時伊與其
    夫係經營工程行，做鋪柏油等二包工程，有能力繳納會款等語。
四、經查：
  (一)被告確有參加告訴人乙○○於八十四年三月間召募每會五萬元之互助會，並先後
    於八十四年三月二十五日、同年六月二十五日先後二次標取會款之事實，除迭據
    告訴人乙○○指訴在卷外，被告亦坦承不諱，復有互助會單、被告得標後所簽發
    之本票在卷可憑（見八十五年度偵字第五二三七號卷第三頁至第四頁），堪信被
    告此部分之自白為真實。
  (二)被告與其夫當時係從事水溝、柏油鋪設工程，僱傭有多名工人，此經被告於本院
    調查時陳明在卷，其於本院前審亦陳稱：那時我有幫忙他人做二包，林福壽是我
    們請的工人等語，核與告訴人乙○○於本院調查時陳稱：被告係經營工程行，從
    事柏油鋪設工程等語相符（見本院上更(三)卷第四三頁、第四十八頁、本院上更(二)
    卷第三九頁）。又告訴人乙○○於原審調查時陳稱：第一次標會付了六個月，第
    二次付了二個月便未再繳等語（見原審卷第十九頁背面）。於本院調查時陳稱：
    「（問：被告參加你互助會之前，是否跟妳買房子？）有的，買了一間八百五十
    萬元，她買房屋的價款先付簽約金三十萬元，後來每期二十二萬元，當時房屋還
    沒有蓋好，被告先繳房屋每期自備款，被告第一次標會的時候，有五、六期工程
    款沒有支付；她將互助會標起來，我就扣下互助會的錢來清償之前沒有繳納之房
    屋自備款；當時我要召互助會，看她是否要跟，她說好，所以才跟的，被告的丈
    夫以前在做柏油，生活過得不錯等語（見本院上更(三)卷第四一頁、第五０頁）；
    再者，依告訴人乙○○於本院前審提出被告購買房屋支付價款明細觀之，被告係
    自八十三年十一月三十日及同年十二月三十日先後支付訂金三十萬元及二十二萬
    六千元，八十四年二月間支付二十二萬六千元（見本院前審上更(一)卷第六八頁）
    ，是被告是否無支付能力，即非無疑。
  (三)告訴人乙○○於本院前審陳稱：第一次標會以一萬元得標，採內標制等語（見本
    院上訴卷第四十四頁），則被告於第一次得標可取得之會款不過是是一百五十餘
    萬元，而依前揭告訴人乙○○所提出之房屋價金支付明細表所載，被告於標後，
    自八十四年三月至同年九月三十日交屋止，共六個月，每月均須支付告訴人二十
    二萬六千元，再依告訴人乙○○所述，被告於標會時有六個月工程款未付，經代
    為核計結果，共積欠一百三十五萬六千元，是被告標取第一會會款時，所取得之
    會款不過二十餘萬元，再參以告訴人乙○○所陳係主動向被告邀約參與互助會等
    情觀之，被告辯稱係其向告訴人乙○○購買房屋後，告訴人乙○○邀伊參加互助
    會等語，顯然可採，則被告是否有不法所有之意圖，亦有可疑。
  (四)民間之互助會會員固有交付會款之義務，惟亦有標取會款之權利，被告參與互助
    會時既非無支付能力，更難謂有施用任何詐術可言，其事後標取會款本係權利之
    行使，亦難謂有何不法所有之意圖，縱事後無力繳納會款，亦屬民事糾葛，核與
    詐欺罪之構成要件不合，自難繩之以該罪。
    綜上所述，被告前開之辯解，尚屬可採；此外，亦無確切之事證足以證明被告有
    詐欺取財之犯行，則被告被訴詐欺罪嫌尚屬不能證明。
五、原審未詳為勾稽，遽為論罪科刑之判決，尚有未洽，檢察官循告訴人乙○○之請
    求聲明上訴，指摘原判決量刑太輕，雖屬無理由，惟被告上訴意旨否認犯詐欺，
    指摘原判決不當，為有理由，應由本院將原判決關於被告部分撤銷改判，並為被
    告無罪之諭知。被告經起訴詐欺罪嫌部分既應為無罪之判決，則被告涉嫌偽造背
    書部分即無從併為審判，自應由檢察官另為適法之處理。再者，檢察官於原審移
    送併辦部分（即涉嫌對陳昭鳳、甲○○詐欺），經本院前審認不能證明予以退併
    後，未再移送併審，故不另為退併，均附此敘明。
六、同案被告陳榮明部分已經本院前審判決確定，故不另論列。
據上論結，應依刑事訴訟法第三百六十九條第一項前段、第三百六十四條、第三百零
一條第一項，判決如主文。
本案經檢察官郭振昌到庭執行職務。
中  華    民    國     九十二     年       六       月       三十     日
                              臺灣高等法院高雄分院刑事第四庭
                                  審判長法官  蕭權閔
                                        法官  陳啟造
                                        法官  李嘉興
右正本證明與原本無異。
檢察官如不服本判決應於收受本判決後十日內向本院提出上訴書狀，其未述上訴理
由者，並得於提起上訴後十日內向本院補提理由書狀（均須按他造當事人之人數附繕
本)「切勿逕送上級法院」。
                                      書記官  劉博文
中    華    民    國     九十二     年       七       月       二       日
                                                                   Ａ


司法院資訊處製作；財團法人民間司法改革基金會備份。
